臺灣板橋地方法院交通事件裁定　　　　　　　　　　九十三年度交聲字第六三八號
　　原處分機關　交通部公路總局臺北區監理所
　　異　議　人　首俋企業社（即董素惠）
　　即受處分人
右列受處分人因違反道路交通管理處罰條例案件，對於交通部公路總局臺北區監理所
於民國九十三年五月十一日以北監自裁字第裁四０－ＣＮＰ一六八０五一號、第裁四
０－ＣＮＰ一六七０四一號、第裁四０－ＣＮＰ一六六五三七號、第裁四０－ＣＮＰ
一六七五五九號、第裁四０－ＣＮＰ一六八五八一號、第裁四０－ＣＮＰ一六七五六
０號所為之裁決處分（原舉發案號：臺北縣政府九十三年三月三十一日北縣交路停字
第ＣＮＰ一六八０五一號、第ＣＮＰ一六七０四一號、第ＣＮＰ一六六五三七號、第
ＣＮＰ一六七五五九號、第ＣＮＰ一六八五八一號、第ＣＮＰ一六七五六０號），聲
明異議，本院裁定如左：
    主  文
原處分撤銷。
    理  由
一、原處分意旨略以：異議人即受處分人首俋企業社所有之車號：ＨＭ｜二六四五號
    自用小客貨車，分別於民國九十三年一月十三日七時十二分許、九十三年一月九
    日十五時四十五分許、九十三年一月八日十時二十五分許、九十三年一月十二日
    七時二十五分許、九十三年一月十四日十五時二分許、九十三年一月十二日十二
    時四十分許，在臺北縣三重市○○街、臺北縣三重市○○街、臺北縣三重市○○
    街、臺北縣三重市○○街、臺北縣三重市○○○○道、臺北縣三重市○○街之道
    路收費停車格停車，為臺北縣政府交通局路邊停車管理中心管理員掣發繳費單後
    ，異議人逾期未分別於九十三年一月二十八日、九十三年一月二十四日、九十三
    年一月二十三日、九十三年一月二十七日、九十三年一月二十九日、九十三年一
    月二十七日前繳納停車費，因在道路收費停車處所停車不依規定繳費，嗣經臺北
    縣政府交通局掣單逕行舉發，異議人未於應到案日期前到案繳納罰鍰，原處分機
    關乃依道路交通管理處罰條例第五十六條第一項第十一款之規定，分別裁處罰鍰
    新臺幣（下同）六百元、六百元、六百元、六百元、六百元、六百元，總計三千
    六百元之罰鍰。
二、異議意旨略以：伊企業社所有之前開車輛雖於上述時地停放於該道路收費停車處
    所，然伊企業社並未收到任何停車繳費通知單，亦不知關於未及時繳納停車費及
    未收到繳費通知單之相關處理辦法，致未能及時繳費，伊企業社並非故意拖繳，
    實因未收到繳費通知單，爰聲明異議，請求撤銷原處分云云。
三、按汽車駕駛人停車時，在道路收費停車處所停車，不依規定繳費者，處新臺幣六
    百元以上一千二百元以下罰鍰，道路交通管理處罰條例第五十六條第一項第十一
    款定有明文。次按汽車駕駛人之行為有左列情形之一，當場不能或不宜攔截製單
    舉發者，得對汽車所有人逕行舉發處罰：一、闖紅燈或平交道。二、搶越行人穿
    越道。三、違規停車而駕駛人不在場。四、不服指揮稽查而逃逸，或聞消防車、
    救護車、警備車、工程救險車之警號不立即避讓。五、違規停車或搶越行人穿越
    道，經各級學校交通服務隊現場導護人員簽證檢舉。六、其他違規行為經以科學
    儀器取得證據資料者。上開條例第七條之二第一項亦有規定。
四、經查，本件異議人即受處分人首俋企業社所有之車號：ＨＭ｜二六四五號自用小
    客貨車，分別於前揭時地在道路收費停車處所停車，不依規定繳費之違規事實，
    固據臺北縣政府交通局舉發在案，有臺北縣政府九十三年三月三十一日北縣交路
    停字第ＣＮＰ一六八０五一號、第ＣＮＰ一六七０四一號、第ＣＮＰ一六六五三
    七號、第ＣＮＰ一六七五五九號、第ＣＮＰ一六八五八一號、第ＣＮＰ一六七五
    六０號舉發違反道路交通管理事件通知單（下稱舉發通知單）影本六紙附卷可稽
    ，且為異議人所不爭執，自堪信為真實。惟對於舉發違反道路交通管理處罰條例
    之案件，其舉發方式依違反道路交通管理事件統一裁罰基準及處理細則第十一條
    第一項之規定，僅限於「當場舉發」及「逕行舉發」二種態樣，而舉發通知單之
    交付程序，依其舉發方式之不同而異其處理程序。本件舉發方式依卷附六紙舉發
    通知單影本上均載明係屬「逕行舉發」，則本件原處分機關所為之六件裁決處分
    其處罰程序是否合法妥適？即首應審究其先前之「逕行舉發」程序是否合法？查
    現行違反道路交通管理事件統一裁罰基準及處理細則曾於九十一年八月三十日修
    正，該細則於修正前即為違反道路交通管理事件統一裁罰標準及處理細則，對照
    前開細則修正前第二十三條（修正後該條已刪除）及現行道路交通管理處罰條例
    第七條之二第一項之規定內容，前開細則修正前第二十三條規定，汽車違反道路
    交通管理事件有下列情形之一，當場不能或不宜攔截製單舉發者，得逕行舉發之
    ：一、闖紅燈或平交道。二、搶越行人穿越道。三、違規停車而駕駛人不在場。
    四、不服指揮稽查逃逸或聞消防車、救護車、警備車、工程救險車之警號不立即
    避讓者。五、以科學儀器取得違規證據資料，足資認定其違規事實者。六、各級
    學校交通服務隊，檢舉違規停車或行近行人穿越道時，不暫停讓行人優先通過之
    車輛，經現場導護人員簽證者。可知道路交通管理處罰條例第七條之二第一項所
    規定得「逕行舉發」之違規情形，係由修正前之違反道路交通管理事件統一裁罰
    標準及處理細則第二十三條規定內容而來，其之所以提升為法律之位階加以規範
    ，實係因交通違規案件之舉發方式如何，影響人民權益甚鉅，故立法者認此一得
    「逕行舉發」之情形應由法律加以明文規定，不宜僅訂定於道路交通管理處罰條
    例所授權之法規命令中，俾完全符合法律保留原則，以充分保障人民權益。復研
    諸現行道路交通管理處罰條例第七條之二第一項之立法方式，亦得窺知該條項第
    一款至第五款所規範之事由乃列舉規定，而於第六款始另闢一概括條款以補列舉
    事由之不足，則交通勤務警察或依法令執行交通稽查任務人員如欲採行逕行舉發
    之方式取締交通違規事件，除舉發行駛於高速公路上之交通違規事件得另依高速
    公路交通管制規則第二十六條之規定辦理外，均應符合道路交通管理處罰條例第
    七條之二第一項所規範之事由方得為之，倘未符合該條例第七條之二第一項所規
    定之六款情形，即應不得由行政機關以其便利、經濟考量任意違反，逕以「逕行
    舉發」之方式舉發違規，否則將置人民權益之保障及法律明文之規定於不顧。
五、復查本件交通違規事實乃在道路收費停車處所停車，不依規定繳費之違規行為，
    此種違規情形與「違規停車」不同，尚不可相提並論（本件係合法停車後，因未
    依規定繳費始產生違規情事，與「違規停車」係停車之初即有違反道路交通安全
    規則之情形有間），故本件交通違規情形既非屬違規停車而駕駛人不在場之情形
    （參諸道路交通安全規則第一百十一條及第一百十二條對汽車臨時停車、停車時
    所為之規範，則違規停車應屬違反上開道路交通安全規則之行為），復與上開條
    例第七條之二第一項第六款（其他違規行為經以科學儀器取得證據資料者）所欲
    規範之情形不符，自無得依道路交通管理處罰條例第七條之二第一項之規定予以
    逕行舉發之餘地；且合法舉發乃原處分機關依法裁罰之前提要件，道路交通管理
    處罰條例第七條之二第一項既已就得「逕行舉發」之情形予以明文規定，自亦難
    以類推適用之方式，對於課予人民不利處分之裁罰其前提要件，認得類推適用前
    該規定予以逕行舉發。是本件舉發單位僅依道路交通管理處罰條例第五十六條第
    一項第十一款、第九十二條及違反道路交通管理事件統一裁罰基準及處理細則第
    十一條第一項第三款之規定（參交通部公路總局臺北區監理所對違反道路交通管
    理事件不服裁決聲明異議案件移送書意見欄第一點），對於異議人逕行舉發，其
    舉發程序於法尚難謂無瑕疵。
六、另查，「停車場法」係為加強停車場之規劃、設置、經營、管理及獎助，以增進
    交通流暢，改善交通秩序所制定之法律，其就停車場之設置、規劃及管理事項，
    固屬於道路交通管理處罰條例之特別法。然有關交通違規案件之舉發方式，該法
    並未有如高速公路交通管制規則第二十六條特別加以明文規定得「逕行舉發」之
    例外情形，亦即就與停車有關之交通違規案件，停車場法固可視為道路交通管理
    處罰條例之特別法，惟此應係指實體法內容部分（即行為人有無違規、行為人應
    如何加以處罰之違規構成要件及法律效果，停車場法就與停車相關之交通違規案
    件得優先於道路交通管理處罰條例之規定而適用，此可參停車場法第三十二條之
    規定），然就與該停車有關之交通違規案件應如何加以舉發之程序部分，停車場
    法既未有明文規定（停車場法第十三條僅規定就停車設置地點、停車種類、收費
    時間、收費方式、費率及其他規定事項應公告周知，變更及廢止時亦同，然並未
    就合法停車後因未按時繳納停車費所生之違規情事應如何舉發加以規範），自應
    適用道路交通管理處罰條例之規定自明。是故，本件交通違規案件得否以逕行舉
    發之方式加以舉發，即應視其是否符合道路交通管理處罰條例第七條之二第一項
    之規定以定之，與停車場法之規定應屬無涉，附此敘明。
七、綜上所述，本件逕行舉發程序於法尚屬無據，其舉發程序即非合法，而不合法之
    舉發，與未舉發無異，是原處分機關未酌上情予以詳查，遽依道路交通管理處罰
    條例第五十六條第一項第十一款規定，分別裁處本件異議人罰鍰六百元、六百元
    、六百元、六百元、六百元、六百元，共計三千六百元，尚有未洽。原處分既有
    前開違法不當之處，自應予以撤銷。至對於本件異議人確有「在道路收費停車處
    所停車，不依規定繳費」之違規行為，究應如何舉發以符合法令之規範，此恐係
    立法疏漏（然究不能因此立法疏漏，使行政機關得以其便利、經濟等因素考量，
    擴大「逕行舉發」適用之範圍，而讓人民承受不利益），自應由原處分機關或原
    舉發單位再行研議合法妥適之舉發方式（如統一於車輛所有人辦理各項變更登記
    、換照或檢驗車輛時，當場掣單舉發），或透過修法途徑加以通盤檢討後，另為
    適法之處分，以符法制，並保障人民權益。
據上論斷，應依道路交通案件處理辦法第二十條，裁定如主文。
中　　　華　　　民　　　國　　九　十　三　　年　  五  　月　三  十  一　日
                                  臺灣板橋地方法院交通法庭
                                      法　  官  高　奕　驤
右正本證明與原本無異。
如不服本裁定，應於送達後五日內，向本院提出抗告狀。
                                      書 記 官  廖  舜  宜
中　　　華　　　民　　　國　　九　十　三　　年　  五  　月　三  十  一　日
